【裁判字號】    89,上訴,4427
【裁判日期】    900710
【裁判案由】    違反公司法等
【裁判全文】
臺灣高等法院刑事判決                          八十九年度上訴字第四四二七號
    上  訴  人
    即  被  告  丁○○
    選任辯護人  蔡信章
右上訴人因違反公司法等案件，不服臺灣台北地方法院八十六年度訴字第一四四一號
，中華民國八十九年十月三十一日第一審判決（起訴案號：臺灣台北地方法院檢察署
八十五年度偵字第二三九六０號）提起上訴，本院判決如左：
    主  文
原判決撤銷。
丁○○共同公司負責人，公司應收之股款，股東並未實際繳納，而以申請文件表明收
足，處有期徒刑月，如易科罰金以佰元折算壹日；又共同連續意圖為自己不法之
所有，以詐術使人將本人之物交付，處有期徒刑陸月，如易科罰金以佰元折算壹日
；應執行有期徒刑柒月，如易科罰金以佰元折算壹日。
    事  實
一、丁○○係台北市○○路○段一○六號一樓果登實業有限公司（下稱果登公司）負
    責人，張吳錄（經原審通緝中）係該公司股東兼實際業務執行人，民國（下同）
    八十四年五月三十一日該公司申請設立登記時，丁○○、張吳錄二人均明知公司
    應收之股款新台幣（下同）一百萬元，股東並未實際繳納，竟共同基於犯意之聯
    絡及行為之分擔，先由丁○○將公司設立登記辦理手續資料委由不知情從事工商
    代書業之甲○○辦理，丁○○並於八十四年五月二十五日前往台北區中小企業銀
    行西門分行（現已更名為台北國際商業銀行西門分行）開設果登公司籌備處為戶
    名之000－00－00000－000號活期存款帳戶，以向台灣宮地實業股
    份有限公司實際業務執行人謝曜駿調借之一百萬元，於同年月二十七日存入前述
    帳戶，再影印該活期存款存摺及資產負債表作為股款均已收足之證明，嗣經甲○○委託不知情之會計師戊○○於八十四年五月二十八日出具「果登實業有限公司
    設立登記資本額查核報告書」完成簽證，依不實之股款繳納證明（即上開活期存
    款存摺記載），查核製作不實之公司設立登記資本額查核報告書、股東繳納股款
    明細表、資產負債表，並連同製作不實之果登公司章程，於八十四年五月三十一
    日持向台北市政府建設局申請公司設立登記，致使不知情之承辦公務員誤以為果
    登公司各股東已依規定繳足股款，符合設立規定，而獲准設立登記。而向謝曜駿
    調借作為股款證明之一百萬元，並於台北市政府建設局核准該公司登記前，即於
    八十四年五月二十九日由果登公司帳戶轉入同分行帳號000－00－0000
    0－000，戶名謝萬益（謝曜駿之兄）之帳戶中而全數提領，即僅調借三日。
二、丁○○與張吳錄明知果登公司並無清償債務之資力，竟另基於共同意圖為自己不
    法所有之概括犯意，於八十四年十月間，由張吳錄虛以公司營業狀況良好，惟需
    週轉調現，若能借款支助，可按月給付利息二分為由，共同向乙○○詐借一百五
    十萬元，並為取信乙○○，由丁○○授權張吳錄簽發如附表編號１之支票乙紙，
    及由丁○○簽發如附表編號４之本票乙紙，經張吳錄背書後交付乙○○收執，以
    此訛詐手段取信於乙○○，致乙○○陷於錯誤而於八十四年十月十一日匯款一百
    四十七萬元（先扣除利息三萬元）至果登公司於台北市三信合作社第00000
    0000000號帳戶內。在八十五年一、二月間，連續由張吳錄虛以果登公司
    營運良好且與振宜公司談妥合作將大賺其錢，惟欠缺資金，若能借款支助亦可按
    月給付利息二分為由，向乙○○之妹丙○○詐借三百五十萬元，張吳錄並依如上
    之授權簽發如附表編號２、３之公司支票二紙，併由丁○○簽發如附表編號５、
    ６之本票二紙，經張吳錄背書後交付丙○○，以此訛詐手段取信於丙○○，致丙○○陷於錯誤而自八十五年一月六日起至同年二月十六日止，陸續匯款三百四十
    四萬零八百元（先扣除利息五萬九千二百元）至前揭果登公司之帳戶內。嗣因八
    十五年九月間乙○○因另借予張吳錄個人之一百萬元借款期限將屆，而向丁○○
    等催促還款，不料丁○○等竟避不見面，且經查證發現果登公司營運狀況顯不正
    常，始知受騙。
三、案經被害人乙○○、丙○○訴請台灣台北地方法院檢察署檢察官偵查起訴。
    理  由
一、訊據上訴人即被告丁○○矢口否認有前揭被訴違反公司法第九條第三項及刑法詐
    欺取財犯行，辯稱：(1)股款於申請設立時雖未收足而向謝曜駿借，但不久伊向銀
    行之貸款金額取得後，伊有將所借得之一百萬元交予張吳錄供作股東應繳納之股
    款，但張吳錄用至何處，伊並不知情。(2)伊於八十四年十月十一日至八十五年二
    月二十九日任職於雷諾工業股份有限公司，故在八十五年二月二十九日之前形式
    上雖掛名為果登公司負責人，惟實際上並未在果登公司上班，因而前此果登公司
    所有向告訴人乙○○、丙○○之借款均係張吳錄所為，伊所以簽發本票，係張吳
    錄告知伊公司需款週轉要向被害人丙○○借貸，伊因身為公司負責人，不得已才
    開立如附表所示編號５、６之本票，伊並無詐欺，另如附表編號４之本票，並非
    伊所簽發云云。
二、經查：
  (一)右開關於違反公司法第九條第三項部分之事實，上訴人坦承伊與張吳錄於申請公
    司設立登記時，並未向股東收足股款，而是向不知情之謝曜駿借得一百萬元作為
    已收股款，並委託不知情之甲○○辦理果登公司登記事項，由甲○○再委託不知
    情之會計師戊○○為公司申請登記資本額查核之簽證，甲○○、戊○○均稱不知
    該一百萬元非各股東所繳納，謝曜駿不知上訴人借款欲作何用。核與證人謝曜駿
    、甲○○、戊○○證述之情節相符（本院卷 (一) 一四０至一四五頁）。張吳錄
    於原審也供稱：「我打電話給甲○○，是因為三天要四千元，我告訴他這四千元
    太貴了。」（原審卷 (一) 一０三頁〔頁數編於紙張之中左〕），雖張吳錄為果
    登公司登記之事欲向甲○○借款未成，但足證張吳錄確有參與果登公司申請登記
    而向他人借款供存入果登公司之銀行帳戶以作為股東股款已繳納之證明，其有與
    上訴人共同參與違反公司法上述條項之犯意聯絡及行為分擔。復有原審向台北市
    政府建設局調閱果登公司設立登記全卷（影本附卷─原審卷 (二) 二一三至二二
    九頁，內含果登公司設立登記事項卡、資本額查核報告書、股東繳納股款明細、
    資產負債表、公司章程、活期存款存摺）及台北國際商業銀行西門分行（八九）
    北商銀西字第一一八九號函一紙（該函內容為：經查果登公司籌備處丁○○，八
    十四年五月二十七日存入之一百萬元，於八十四年五月二十九日轉入帳號
    0000000000000號，戶名謝萬益）附卷（原審卷 (二)二００頁）可資佐證。另同
    分行函稱上述帳號於八十四年五月二十七日所匯入之一百萬元係由台灣宮地股份
    有限公司（負責人己○○即證人謝曜駿之配偶）之帳戶所轉入，有西門分行九十
    年五月二十二日函在卷可憑（本院卷 (一) 一三０頁），足證上訴人等確有向謝
    曜駿借款一百萬元作為公司申請設立登記時各股東應繳納之股款證明，但各股東
    並未實際繳納股款，又為節省利息支出，僅借款三日即將借款轉出，致使果登公
    司成為一空殼子之公司，毫無資產可言。雖上訴人辯稱公司設立登記不久後，伊
    曾向銀行借貸得款一百萬元後，伊有將一百萬元交予張吳錄作為公司之應收股款
    ，但張吳錄未交付公司云云。並未提出任何證據以供證明，況公司股東共有上訴
    人等五人，有設立登記股東股款繳納明細表可證（原審卷 (二) 二二二頁），如
    僅由上訴人一人向銀行借款供各股東為繳納股款之用，其他股東不必繳納，顯不
    合常理，所辯自不足採信。
  (二)關於上訴人與張吳錄共同詐欺部分，迭據被害人乙○○、丙○○指訴綦詳，並有
    如附表所示之票據六紙及台灣銀行匯款單四紙、台北銀行電匯回條四紙等影本附
    原審卷為憑。告訴人丙○○於偵查中指稱：「張吳錄打電話說公司營運很好，我
    去公司看，當場由丁○○開票」，於本院亦稱張吳錄打電話叫伊到公司看，伊去
    時上訴人等均在場，均說要向伊借錢，嗣後伊才陸續匯款共四百五十萬元，乃由
    上訴人簽發支票及本票交付伊。上訴人於檢察官偵查中也坦承伊與股東張吳錄、
    宋杰洸共同向告訴人二人共借款六百萬元（實際上其中一百萬元係張吳錄個人所
    借）。張吳錄於偵查中也供稱：「公司每筆帳的進出，丁○○均了解」「丁○○
    有挪用公款」。證人即公司之會計庚○○於偵查中及本院亦證稱：上訴人及股東
    張吳錄、宋杰洸三人均有叫伊自果登公司帳戶之款匯出。足證向告訴人二人借款
    五百萬元部分，上訴人有以果登公司需要借款為由，實際參與借款，嗣後並簽發
    本票及授權張吳錄簽發支票交付告訴人，告訴人將借款匯入果登公司帳戶後，上
    訴人與張吳錄乃分別叫公司會計將該公司帳戶之存款匯出供個人使用，以掏空果
    登公司之資產。向告訴人所借得之鉅款，如何使用於公司之業務，公司如何經營
    不善致虧損，上訴人及張吳錄始終未能提出任何帳冊等證據供證明，所提出之帳
    冊僅係關於公司現金支付之記載，公司各股東既未繳納分毫之股款，已如上述，
    公司毫無資產可言，告訴人指上訴人等以公司業務興盛為由需向外借款為詐術，
    使告訴人信以為真而出借款項予上訴人等，嗣後分文未還，顯於借款時即有詐欺
    意圖，自屬可信。上訴人雖否認簽發如附表編號４之本票，惟查，如附表所示編
    號４之本票，與如附表編號５、６之本票（上訴人坦承簽發此二張本票），經原
    審送請憲兵學校予以鑑定，該鑑定結果：「（編號Ｃ）本票（發票日期84.11.24
    、票號一三三一七七號，即附表編號４之本票）原本上「丁○○」簽名及「出票
    人地址：」欄內筆跡與（編號Ａ）本票（發票日期85.02.29、票號一三三一八一
    號，即附表編號５之本票）原本上「丁○○」簽名及「付款地：」欄內筆跡、（
    編號Ｂ）本票（發票日85.02.29、票號一三三一八二號，即附表編號６之本票）
    原本上「丁○○」簽名及「付款地：」欄內筆跡間，書寫之個性、慣性、特徵、
    筆劃關連及組織方式均相同。」有憲兵學校八十九年五月九日（八九）執正字第
    二二七四號函附原審卷可稽，顯見三紙本票係出於同一人即上訴人所簽發無誤，
    上訴人獨獨否認如附表編號４之本票為其所簽發，顯係卸責之詞，不足採信。上
    訴人請求再將該編號４之本票送請鑑定，自無必要。況縱借款時係由張吳錄打電
    話邀告訴人到果登公司參觀，但告訴人到公司參觀時，上訴人在場並向告訴人表
    示要向告訴人借款，已據告訴人丙○○供明，足證上訴人係參與共同詐欺之行為
    人，已如上述，上訴人又係將其公司印鑑及個人私章交付張吳錄授權其簽發果登
    公司為發票人名義之支票或由其本人親自簽發個人為發票人名義之本票交付告訴
    人，故系爭附表編號４之本票是否由上訴人親自或授權他人簽發，與上訴人應負
    之詐欺刑責，並無影響。參酌上訴人丁○○為果登公司之登記負責人，又是主要
    出資之人，雖公司財務由張吳錄所掌理，豈有完全不予監控，放任他人假藉公司
    之名以行詐欺之實，且上訴人於每次張吳錄向被害人乙○○、丙○○施用詐術時
    ，均配合簽發個人為發票人名義之本票交予被害人收執，其事後又推稱完全不知
    情云云，顯與常情不合。上訴人所辯為無可採，本件事證明確，犯行堪予認定，
    應予依法論科。
三、按上訴人行為後，公司法業已於八十六年六月二十五日修正公佈，並於同年月二
    十七日生效，茲比較新舊公司法第九條第三項規定之結果，除新法關於罰金之規
    定修正為新台幣六萬元以下外，其餘法定刑均與舊法相同，而舊法關於罰金之規
    定係銀元二萬元以下，即新台幣六萬元以下，刑度與新法規定原無不同，是修正
    前後之法律既有不同，仍屬行為後法律有變更，而修正前之舊法既無有利於行為
    人，則依刑法第二條第一項前段之規定，應適用裁判時之法律。核上訴人所為，
    係犯修正後之公司法第九條第三項公司應收股款，股東未實際繳納，而以申請文
    件表明收足罪及刑法第三百三十九條第一項之詐欺罪。上訴人與原審通緝中之張
    吳錄間就所犯上述二罪，有犯意聯絡、行為分擔，均為共同正犯。張吳錄雖非公
    司負責人，但與公司負責人之上訴人共同為上述違反公司法行為，依刑法第三十
    一條第一項規定仍以共犯論。上訴人及張吳錄共同利用不知情之甲○○辦理登記
    、會計師戊○○完成不實簽證，向台北市政府建設局以申請文件表明收足，應成
    立間接正犯。上訴人先後多次詐欺之行為，時間緊接，犯罪構成要件相同，顯係
    基於概括犯意所為，為連續犯，應論以一罪，並加重其刑。所犯違反公司法第九
    條第三項及刑法詐欺取財罪之間，犯意各別，行為互殊，因尚無積極證據足以證
    明於公司設立登記時即有詐欺告訴人之犯意，故該二罪應予分論併罰，公訴人認
    上訴人所犯上述之罪為牽連犯之關係，尚有誤會。
四、原審據以論罪科刑，固非無見。(一)惟按刑法第二百十四條使公務員登載不實事項
    於公文書罪，須一經他人之聲明或申報，公務員即有登載之義務，並依其所為之
    聲明或申報予以登載，而屬不實事項者，始足構成。若其所為之聲明或申報，公
    務員尚須為實質之審查，以判斷其真實與否，始得為一定之記載者，即非本罪所
    稱之使公務員登載不實。又公司法第三百八十八條規定「主管機關對於公司登記
    之申請，認為有違反法令或不合法定程式者，應令其改正，非俟改正合法後，不
    予登記。」、第四百十二條第一項規定「有限公司應於章程訂立後十五日內，將
    左列事項，向主管機關申請為設立之登記：一、第一百零一條所列各款事項。二
    、繳足股款之證件。三、以現金以外之財產抵繳股款者，其姓名及其財產之種類
    、數量、價格或估價之標準。」、同條第二項規定「主管機關對於前項之申請，
    應派員檢查，並得通知公司限期申復。」，依上開規定觀之，向主管機關申請為
    有限公司設立之登記，其於申請設立登記時，公司應收之股款是否確已繳足，主
    管機關應派員檢查，並得通知公司限期申復，亦即須為實質之審查，以判斷其真
    實與否，而非僅依其申請或聲明即為一定登載之形式審查。則有限公司負責人明
    知申請設立登記時，公司應收之股款並未繳足，仍以申請文件表明收足，而使公
    務員將此不實事項予以登載，應僅成立公司法第九條第三項前段之罪，無適用刑
    法第二百十四條論罪之餘地。查上訴人係果登公司之實際負責人，該公司應收之
    股款，股東並未實際繳納，而以申請文件表明收足，嗣持向台北市政府建設局申
    請公司設立登記，依前開說明，並無適用刑法第二百十四條論罪之餘地。乃原判
    決認上訴人除犯公司法之罪外並犯刑法第二百十四條之罪，自有適用法則不當之
    違誤。(二)上訴人係向謝曜駿借款一百萬元作為股東應收之股款，並非向甲○○借
    ，已如上述，原判決竟認上訴人等係向甲○○借款，並與甲○○係違反公司法之
    共犯，即有未合。(三)上訴人行為時之刑法第四十一條業已於九十年一月十日修正
    公布，同月十二日生效，將宣告六月以下有期徒刑或拘役之刑，得易科罰金之法
    定最重本刑原為三年以下有期徒刑以下之刑之罪，修正為五年以下有期徒刑以下
    之刑之罪，上訴人行為後法律有變更，修正後之刑法第四十一條第一項，與修正
    前之舊法相比較，新法並無不利於上訴人，依刑法第二條第一項前段之規定，應
    適用修正後之刑法第四十一條第一項規定為易科罰金之折算標準，原審未及比較
    適用。以上原判決均有未洽，被告上訴意旨仍執前開之辯詞否認犯罪，指摘原判
    決不當，固無理由，惟原判決既有可議之處，即應予撤銷改判。爰審酌上訴人迄
    未與告訴人和解，賠償告訴人之損害，犯後態度不佳及其犯罪之動機、目的、手
    段、所生損害等一切情狀，量處如主文第二項所示之刑，並定應執行之刑及諭知
    易科罰金之折算標準。
五、公訴意旨另以八十五年七月間，復由張吳錄虛以時值盛夏，進口啤酒轉賣將可大
    賺一筆，惟欠資金，若能借款支助亦可按月給付利息二分為由，向丙○○詐借一
    百萬元，並由張吳錄簽發面額一百萬元，發票日八十五年九月二十日之本票乙紙
    交付丙○○，以此訛詐手段取信於丙○○，致丙○○陷於錯誤而將該筆款項交付
    ，因認上訴人尚涉有該次詐欺取財罪嫌云云。惟查，關於此部分之事實，上訴人
    堅決否認有與張吳錄共同詐欺，參酌張吳錄用以詐借一百萬元之本票，由伊自行
    所簽發，上訴人丁○○並未參與共同簽發或背書之行為，是上訴人辯稱伊對於該
    一百萬元之借款並不知情，應為真實，而得採信，此部分不能證明上訴人犯罪，
    此外復查無其他積極證據足資認定上訴人有此部分犯行，原應為無罪之諭知，惟
    公訴意旨認此部分與前開有罪部分有裁判上連續犯一罪關係，爰不另為無罪之諭
    知，附此敘明。
據上論斷，應依刑事訴訟法第三百六十九條第一項前段、第三百六十四條、第二百九
十九條第一項前段，修正後公司法第九條第三項，刑法第十一條前段、第二條第一項
前段、第三十一條第一項、第二十八條、第五十六條、第三百三十九條第一項、第四
十一條第一項、第五十一條第五款、罰金罰鍰提高標準條例第一條前段、第二條，判
決如主文。
本案經檢察官林炳雄到庭執行職務
中      華      民      國  九十  年      七    月        十       日
                              臺灣高等法院刑事第三庭
                                  審判長法  官  張  連  財
                                        法  官  張  傳  栗
                                        法  官  李  英  勇
右正本證明與原本無異。
違反公司法部分如不服本判決應於收受送達後十日內向本院提出上訴書狀，其未敘述
上訴之理由者並得於提起上訴後十日內向本院補提理由書（均須按他造當事人之人數
附繕本）。
其餘不得上訴。
                                        書記官  初  玲  玲
中      華      民      國    九十    年     七     月       十一     日
附表：
編號  發票  人  付款銀行        票據面額      發票日     到期日     備  註
                （票號）         （新台幣）  （民國）   （民國）
１、  果登公司  台北市第三信用  一百五十萬元  85.10.11              支  票
                合作社復興分社
２、  果登公司  同          右  二百萬元      86.10.29              支  票
３、  果登公司  同          右  一百五十萬元  85.10.11              支  票
４、  丁○○    一三三一七七號  一百五十萬元  84.11.24  85.10.11    本  票
                                                                    由張吳
                                                                    錄背書
５、  丁○○    一三三一八一號  二百萬元      85.02.29  85.10.29    本 票
                                                                    由張吳
                                                                    錄、宋
                                                                    杰洸、
                                                                    丁○○
                                                                    背書
６、  丁○○    一三三一八二號  一百五十萬元  85.02.29  85.10.11    本 票
附錄    本判決論罪科刑法條：
公司法第九條
公司設立登記後，如發現其設立登記或其他登記事項，有違法情事時，公司負責人各
處一年以下有期徒刑、拘役或科或併科六萬元以下罰金。
公司負責人對於前項登記事項，為虛偽之記載者，依刑法或特別刑法有關規定處罰。
公司應收之股款，股東並未實際繳納，而以申請文件表明收足，或股東雖已繳納而登
記後將股款發還股東，或任由股東收回者，公司負責人各處五年以下有期徒刑、拘役
或科或併科六萬元以下罰金。
刑法第三百三十九條
意圖為自己或第三人不法之所有，以詐術使人將本人或第三人之物交付者，處五年以
下有期徒刑、拘役或科或併科一千元以下罰金。
以前項方法得財產上不法之利益或使第三人得之者亦同。
前二項之未遂犯罰之。


司法院資訊處製作；財團法人民間司法改革基金會備份。
